臺灣雲林地方法院民事裁定
111年度簡抗字第4號
抗  告  人  林雅慧  
上列抗告人因李俊義與廖哲宏間請求損害賠償事件為證人而不到
場，對於民國111年3月8日本院斗六簡易庭110年度六簡字第317
號裁定提起抗告，本院裁定如下：
    主  文
抗告駁回。
抗告費用由抗告人負擔。
    理  由
一、抗告意旨略以：
  ㈠本件聲請傳喚抗告人之被告已於民國111年3月8日當庭撤回傳
    喚證人之聲請，原告亦當庭表示不需要傳喚抗告人，足見抗
    告人已無於111年3月8日到庭作證之義務，既無義務，則不
    得依民事訴訟法第303條裁罰。
  ㈡本案於111年3月8日程序進行時，兩造均一致表示並無傳喚證
    人之必要，並請法院依卷內資料審理，且本件事涉兩造隱私
    ，依據我國民事訴訟法採當事人進行主義，應以當事人所主
    張為限，法院不得逸脫該範圍而強令依職權傳喚證人，顯有
    背於當事人進行主義之法理。
  ㈢縱使法院得依職權傳喚證人到庭作證，然111年3月8日證人已
    無到場義務，法院職權傳喚應屬新的傳喚程序，既然新的傳
    喚時間還未到，則法院就不應做出裁罰之裁定，若法院職權
    傳喚之程序（即111年4月19日）證人無正當理由未到，始得
    依法裁罰。
  ㈣又本件抗告人為原告之配偶，依民事訴訟法第307條之規定，
    得依法行使拒絕證言權，若法院強令證人作證，將造成證人
    兩難之困境，仍勉強證人到庭作證，將有違民事訴訟法保障
    證人拒絕證言之權利。再者，證人僅一次未出庭即裁罰，也
    有違比例原則。
  ㈤綜上，原裁定有上開違法之處，爰提起本件抗告，請求撤銷
    原裁定等語。
二、按除法律別有規定外，不問何人於他人之訴訟，有為證人之
    義務。證人受合法之通知，無正當理由而不到場者，法院得
    以裁定處新臺幣3萬元以下罰鍰。證人已受前項裁定，經再
    次通知，仍不到場者，得再處6萬元以下罰鍰，並得拘提之
    。民事訴訟法第302條、第303條第1項、第2項分別定有明文
    。參酌前開規定之立法目的及該條89年2月9日之修法理由，
    係為協助司法機關發現事實之真相，且證人為不可代替之證
    據方法，故國民有作證之應盡義務；又為免訴訟延滯，致司
    法之目的無以達成，如證人任意違背其證言義務，司法機關
    自得加以相當之裁制，強令其盡此義務，以收強制證人到場
    之效。由此可知，對未到庭之證人予以罰鍰或拘提，乃係為
    收證人到場作證之效果。又所謂正當理由，係指證人非因故
    意或過失而違背其到場義務者而言，須因證人遇天災或其他
    不可避之事故不能到場，或因患病、緊急公務致無法準時到
    場，始得謂有正當理由（最高法院103年度台抗字第402號裁
    定意旨參照）。
三、經查：
  ㈠抗告人係本院斗六簡易庭110年度六簡字第317號損害賠償事
    件（下稱本案訴訟）之證人，原法院通知抗告人於111年3月
    8日上午11時30分到場作證，並於送達通知書上告知：「務
    必到庭，證人受合法傳喚無正當理由而不到場者，法院得以
    裁定科新臺幣(下同)3萬元以下罰鍰，並得拘提，再傳不到
    者亦同」等語，該等通知已於同年3月2日送達予抗告人，有
    送達證書可稽（見原審卷第26頁）。而抗告人於該期日前均
    未向法院陳報有不能到場之事由，屆期亦未到場，復有原審
    卷、報到單可證（見原審卷第27至28頁），原法院因而於同
    年3月8日裁定處抗告人罰鍰5,000元（下稱原裁定），業據
    本院調取本院斗六簡易庭110年度六簡字第317號卷宗審閱無
    訛。
  ㈡抗告人固以前揭理由提起本件抗告，然而，抗告人雖然為原
    告之配偶，為民事訴訟法第307條第1項第1款所定之親屬關
    係，但抗告人拒絕證言應陳明拒絕證言之原因、事實，並釋
    明之（民事訴訟法第309條第1項參照），況民事訴訟法第30
    8條亦規定即使證人有307條第1、2款之情形，但於該條所定
    各款事項仍不得拒絕證言，是以，本件抗告人既未於期日前
    具狀向法院陳明有何拒絕證言之原因、事實，復未提出有何
    不可抗力之因素而無法於期日到場之理由，故抗告人確實有
    受合法之通知，無正當理由而不到場之情形。
  ㈢抗告人雖稱當事人已經捨棄傳喚證人，故抗告人無到庭之必
    要等語，然而，本件被告於111年2月10日聲請傳喚抗告人，
    經原法院定111年3月8日行言詞辯論並通知抗告人到庭作證
    ，111年3月8日期日當天被告於抗告人經合法傳喚未到庭經
    法院詢問意見後才表示要捨棄傳喚抗告人，有該案言詞辯論
    筆錄可稽（見原審卷第28頁），故被告並非在期日前就捨棄
    傳喚抗告人，並無礙於抗告人到庭之義務，甚為明確，抗告
    人指稱因兩造均未聲請傳喚抗告人，其於111年3月8日並無
    到場義務等語，容有誤會。
  ㈣至於抗告人陳稱其只有一次未到庭就裁罰有違比例原則等語
    ，然而，民事訴訟法第303條已規定證人一次未到場即可裁
    處罰鍰，再度未到場罰鍰額度加倍且可拘提，故原法院裁罰
    抗告人5,000元，既未逾越法律規定之限度，亦無違比例原
    則之情形。
四、綜上所述，抗告人受合法之通知，無正當事由而未於上開期
    日到場為證言，原法院裁處抗告人罰鍰5,000元，於法即無
    不合。抗告意旨指摘原裁定不當，求予廢棄改判，為無理由
    ，應予駁回。
五、據上論結，本件抗告為無理由，爰裁定如主文。
中　　華　　民　　國　　111 　年　　4 　　月　　19　　日
                  民事第二庭 審判長法  官  陳秋如
　　　　　　　　　
　　　　　　　　　                 法  官  冷明珍
　　　　　　　　　
　　　　　　　　　                 法  官  洪儀芳

以上正本係照原本作成。
如不服本裁定應於送達後10日內向本院提出抗告狀，並應繳納抗
告費新台幣1,000元。
中　　華　　民　　國　　111 　年　　4 　　月　　20　　日
                                   書記官　林左茹